臺灣嘉義地方法院民事判決
111年度嘉簡字第441號
原      告  周淑芬  
被      告  黃志文  

            柯宜秀  
            蔡奇政  
            蔡佩頤  
上列當事人間請求返還不當得利事件，本院於民國111年11月1日
言詞辯論終結，判決如下：
    主      文
原告之訴駁回。
訴訟費用新臺幣3,200元由原告負擔。
    事實及理由
壹、程序事項：
    被告柯宜秀經合法通知，未於言詞辯論期日到場，核無民事
    訴訟法第386條各款所列情事，爰依原告之聲請，由其一造
    辯論而為判決。
貳、實體事項：
一、原告主張：被告黃志文於民國98年9月25日將其向遠傳電信
    股份有限公司（下稱遠傳公司）所申辦之0000-000000號行動
    電話門號（下稱系爭門號），提供給犯罪集團成員使用；被
    告柯宜秀、蔡奇政則將其女兒即被告蔡佩頤向臺灣新光商業
    銀行嘉義分行所申辦之帳號0000000000000號帳戶（下稱系
    爭帳戶）之存摺、提款卡及印章等物，提供給犯罪集團成員
    使用。嗣該犯罪集團成員「劉聯民」取得系爭門號及系爭帳
    戶後，於98年12月7日11時6分許，以系爭門號撥打予原告，
    詢問原告是否有借款需求，致使原告於98年12月10日於住處
    向「劉聯民」借貸新臺幣（下同）20萬元，原告並開立配偶
    張安和所經營之佛元益精密工業有限公司（下稱佛元益公司
    ）向臺灣中小企業銀行彰化分行，所申辦支票存款帳號為00
    000000000號帳戶之票據號碼分別為AY0000000、AY0000000
    號、面額200,000元、5,000元之支票2紙（其中票號AY00000
    00之支票下稱系爭支票）予「劉聯民」供作支付利息。詎料
    「劉聯民」取得系爭支票後，竟將系爭支票金額變造為面額
    30萬元，再將變造後之系爭支票存入被告蔡佩頤之系爭帳戶
    ，以此詐術使臺灣中小企業銀行彰化分行職員陷於錯誤，誤
    以為該支票確為佛元益公司所開立，將支票送臺灣票據交換
    所進行交換，並於98年12月30日自佛元益公司上開帳戶內將30
    萬元存入被告蔡佩頤系爭帳戶內。因被告柯宜秀本身在做高
    利貸，有刑事案件紀錄，被告蔡奇政實際上係「劉聯民」本
    人，故其將不法所得存入其子女即被告蔡佩頤所有之系爭帳
    戶內用以脫罪，被告蔡奇政取得300,000元票款係不當得利
    。爰依民法第184條侵權行為及同法第197條第2項不當得利
    之規定，提起本件訴訟。並聲明：被告應連帶給付原告300,
    000元。
二、被告方面：
  ㈠被告黃志文則以：系爭門號係手機遺失後被盜用，並未賣給
    擄鴿集團，本案與我無關等語答辯，並答辯聲明：原告之訴
    駁回。　
　㈡被告柯宜秀具狀略以：原告主張之刑事案件，業經臺灣嘉義
    地方檢察署檢察官以110年度偵字第10020號偵查終結予以不
    起訴處分確定，原告提起本件訴訟，顯於法無據，且此係98
    年間之事，已罹於時效等語答辯，並答辯聲明：原告之訴駁
    回。
　㈢被告蔡奇政則以：系爭帳戶即被告柯怡秀在使用，我不是原
    告所稱「劉聯民」這個人等語答辯，並答辯聲明：原告之訴
    駁回。　
  ㈣被告蔡佩頤則以：我當時只有10歲，什麼都不懂也不知道等
    語答辯，並答辯聲明：原告之訴駁回。
三、得心證之理由：
　㈠按因侵權行為所生之損害賠償請求權，自請求權人知有損害
    及賠償義務人時起，2年間不行使而消滅；消滅時效，自請
    求權可行使時起算；時效，因請求而中斷者，若於請求後6
    個月內不起訴，視為不中斷；時效完成後，債務人得拒絕給
    付，民法第197條第1項前段、第128條前段、第130條及第14
    4條第1項分別定有明文。復按，關於侵權行為損害賠償請求
    權之消滅時效，應以請求權人實際知悉損害及賠償義務人時
    起算，非以知悉賠償義務人因侵權行為所構成之犯罪行為經
    檢察官起訴，或法院判決有罪為準（最高法院72年台上字第
    738號判決意旨參照）。查原告主張被告黃志文提供系爭門
    號、被告蔡奇政、被告柯怡秀提供被告蔡佩頤名下系爭帳戶
    予犯罪集團使用，其因受犯罪集團成員「劉聯民」詐騙，開
    立支票2紙交付予「劉聯民」，其中系爭支票經變造後存入
    系爭帳戶而受有300,000元損害之事實，固據其提出報案單
    、支票2紙存根、支票偽造及入帳明細、通聯紀錄及先前原
    告所開支票字體為證，惟原告主張其於98年間受犯罪集團成
    員「劉聯民」詐騙交付系爭支票，遭變造後存入系爭帳戶，
    依原告所提出支票帳戶交易明細、通信紀錄報表均是99年1
    月間所製作之文書資料，堪認原告至遲於99年1月時即已知
    悉損害及賠償義務人，然原告遲至111年3月29日提起本件訴
    訟，有本院收狀戳章可際，顯已逾2年之時效，並經被告柯
    宜秀提出時效抗辯，則縱原告對被告等人有侵權行為損害賠
    償權，被告等人自可依民法第144條第1項規定拒絕給付，是
    原告依侵權行為之法律關係，請求被告連帶賠償300,000元
    ，為無理由，不應准許。
　㈡再按無法律上之原因而受利益，致他人受損害者，應返還其
    利益，雖有法律上之原因，而其後已不存在者，亦同，民法
    第179條定有明文。又損害賠償之義務人，因侵權行為受利
    益，致被害人受損害者，於前項時效完成後，仍應依關於不
    當得利之規定，返還其所受之利益於被害人，民法第197條
    第2項亦有明定。而民法第197條第2項規定旨在表示賠償義
    務人因侵權行為受有利益時，得發生損害賠償請求權與不當
    得利返還請求權之競合，此觀該條立法意旨載明：「損害賠
    償之義務人，因侵權行為而受利益，致被害人蒙受損害時，
    於因侵權行為之請求權外，更使發生不當得利之請求權，且
    此請求權，與因侵權行為之請求權時效無涉，依然使其能獨
    立存續」，足見不當得利返還請求權與侵權行為損害賠償請
    求權係處於獨立併存互相競合之狀態，故上開規定所謂「依
    關於不當得利之規定」，請求加害人返還其所受之利益，仍
    須具備不當得利請求權之構成要件。
　㈢查，原告前以被告黃志文、被告蔡奇政、被告柯宜秀、蔡佩
    頤本件行為涉及幫助詐欺取財及幫助變造有價證券犯行提出
    告訴，經臺灣嘉義地方檢察署檢察官偵查後，認系爭帳戶係
    由被告柯宜秀提供予姓名年籍不詳之集團成員，尚無法以原
    告之臆測即認被告蔡奇政為「劉聯民」或被告蔡佩頤涉有詐
    欺犯行。又被告柯宜秀於98年間因提供系爭帳戶供擄鴿勒索
    集團作為取款帳戶而涉有幫助恐嚇取財罪，經臺灣嘉義地方
    檢察署檢察官以99年度偵字第9551號提起公訴，嗣經臺灣高
    等法院臺南分院以100年度上易字第167號判決判處有期徒刑
    6月，如易科罰金，以1,000元折算1日確定，應受前案效力
    所及，不得再行追訴。至被告黃志文提供系爭門號部分，原
    告主張系爭支票票根記載支出5,000元（利息），以佐證系
    爭支票遭變造為300,000元，但觀之系爭支票正面，票面金
    額記載「參拾萬元」，以肉眼觀察並無任何塗改、變造痕跡
    ，難認原告主張系爭支票遭變造之情事為真。依現存證據資
    料，無法認定被告等人涉有本件幫助詐欺取財及幫助變造有
    價證券犯行，而以110年偵字第10020號為不起訴處分，並經
    臺灣高等檢察署臺南分署檢察長以111年度上聲議字第22號
    駁回原告再議之聲請，此經本院調閱上開刑事案件卷宗核閱
    無訛。故原告迄今未能舉證證明被告等有參與或幫助詐騙犯
    行及其有遭犯罪集團詐騙而受有金錢損害之事實。
　㈣據此，原告就其主張係因受不詳年籍之詐騙集團成員「劉聯
    民」詐騙而交付系爭支票經變造後兌領，此情尚未舉證證明
    為真實，尚難僅因原告交付之系爭支票兌現匯入至系爭帳戶
    ，即認被告等人有何參與或幫助詐欺犯行之侵權行為，故原
    告主張被告應連帶負侵權行為之損害賠償責任，並無實據，
    則被告等自無所謂對原告為共同侵權行為而受有利益可言。
    從而，原告依民法第197條第2項之不當得利請求權，請求被
    告等連帶給付原告300,000元，亦屬無據，不應准許。
四、綜上所述，原告依民法第184條侵權行為及同法第197條第2
    項不當得利之法律關係，請求被告等應連帶給付原告300,00
    0元，為無理由，應予駁回。
五、本件事證已臻明確，兩造其餘攻擊或防禦方法及證據，經本
    院斟酌後，認為均不足以影響本判決之結果，爰不逐一論列
    ，附此敘明。
六、訴訟費用負擔之依據：民事訴訟法第78條。
中　　華　　民　　國　　111 　年　　11　　月　 　8　　日
                  臺灣嘉義地方法院嘉義簡易庭
                                  法　官　羅紫庭
以上正本係照原本作成。
如對本判決上訴，須於判決送達後20日內向本庭（嘉義市文化路
308之1號）提出上訴狀（均須按他造當事人之人數附繕本）。如
委任律師提起上訴者，應一併繳納上訴審裁判費。
中　　華　　民　　國　　111 　年　　11　　月　　8　　日
                                  書記官  江柏翰